臺灣新北地方法院民事裁定
111年度消債職聲免字第120號
聲  請  人  鄭立陽  

代  理  人  吳志旭律師
相  對  人  台北富邦商業銀行股份有限公司

法定代理人  程耀輝  


相  對  人  遠東國際商業銀行股份有限公司

法定代理人  周添財  


相  對  人  永豐商業銀行股份有限公司

法定代理人  陳嘉賢  
代  理  人  呂亮毅  
相  對  人  凱基商業銀行股份有限公司


法定代理人  龐德明  


相  對  人  合迪股份有限公司

法定代理人  陳鳳龍  

相  對  人  陳輝盛  
上列當事人因消費者債務清理事件聲請免責，本院裁定如下：
    主  文
聲請人鄭立陽應予免責。
    理  由
一、按法院為終止或終結清算程序之裁定確定後，除別有規定外
    ，應以裁定免除債務人之債務；又法院裁定開始清算程序後
    ，債務人有薪資、執行業務所得或其他固定收入，扣除自己
    及依法應受其扶養者所必要生活費用之數額後仍有餘額，而
    普通債權人之分配總額低於債務人聲請清算前2年間，可處
    分所得扣除自己及依法應受其扶養者所必要生活費用之數額
    者，法院應為不免責之裁定，但債務人證明經普通債權人全
    體同意者，不在此限；另債務人有下列各款情形之一者，法
    院應為不免責之裁定，但債務人證明經普通債權人全體同意
    者，不在此限：㈠於7年內曾依破產法或消費者債務清理條例
    （下稱消債條例）規定受免責；㈡故意隱匿、毀損應屬清算
    財團之財產，或為其他不利於債權人之處分，致債權人受有
    損害；㈢捏造債務或承認不真實之債務；㈣聲請清算前2年內
    ，因消費奢侈商品或服務、賭博或其他投機行為，所負債務
    之總額逾聲請清算時無擔保及無優先權債務之半數，而生開
    始清算之原因；㈤於清算聲請前1年內，已有清算之原因，而
    隱瞞其事實，使他人與之為交易致生損害；㈥明知已有清算
    原因之事實，非基於本人之義務，而以特別利於債權人中之
    一人或數人為目的，提供擔保或消滅債務；㈦隱匿、毀棄、
    偽造或變造帳簿或其他會計文件之全部或一部，致其財產之
    狀況不真確；㈧故意於財產及收入狀況說明書為不實之記載
    ，或有其他故意違反消債條例所定義務之行為，致債權人受
    有損害，或重大延滯程序，消債條例第132、133、134條分
    別定有明文。又消債條例之立法目的，在於使陷於經濟上困
    境之消費者，得分別情形依該條例所定重建型債務清理程序
    （更生）或清算型債務清理程序（清算）清理債務，藉以妥
    適調整其與債權人及其他利害關係人之權利義務關係，保障
    債權人之公平受償，並謀求消費者經濟生活之更生機會，從
    而健全社會經濟發展；消費者依清算程序清理債務，於程序
    終止或終結後，為使其在經濟上得以復甦，以保障其生存權
    ，除另有上述消債條例第133、134條所規定不予免責之情形
    外，就債務人未清償之債務採免責主義（消債條例第1、132
    條立法目的參照）。
二、本件聲請人前於民國110年5月31日（依消債條例第153條之1
    第2項規定以調解之聲請視為清算之聲請）向本院具狀聲請
    清算，經本院以110年度消債清字第226號裁定自111年2月25
    日上午10時起開始清算程序，嗣經本院司法事務官以111年
    度司執消債清字第31號進行清算程序，並於111年5月9日裁
    定終結清算程序且確定在案等情，業據本院依職權調取上開
    債務清理事件相關卷宗核閱屬實。是本院依消債條例第132
    條規定，以111年度消債職聲免字第120號聲請免責事件進行
    聲請人應否免責之審理。
三、本院為審酌聲請人是否有消債條例第133條、第134條所定應
    不予免責之情事，已分別發函通知聲請人及全體債權人就本
    院應否裁定聲請人免責表示意見，並於111年8月25日到庭陳
    述意見。茲將聲請人及債權人之意見分述如下：
  ㈠聲請人略陳：聲請人因年事已高，且身體狀況不佳、行動不
    便，領有低收入戶證明及中度身障證明，故自本院裁定開始
    清算程序後均為無業，並無工作收入，平均每月領有社會福
    利補助新臺幣（下同）11,388元及女兒支付扶養費5,000元
    ，共計16,388元。每月必要支出依新北市政府所公告當年度
    新北市最低生活費之1.2倍計算。是聲請人自本院裁定開始
    清算程序後迄今之收入扣除必要生活費用之數額已無餘額，
    並無消債條例第133條及第134條各款所定不應免責之情形，
    請法院准裁定予以免責等語。
  ㈡台北富邦商業銀行股份有限公司略陳：不同意免責。揆諸聲
    請人之信用卡消費明細所示，聲請人曾密集預借現金，旋即
    未償還任何款項，顯見其並無還款誠意，僅是利用消債條例
    之施行，來試探是否可免除支付欠款，此種心態投機取巧，
    心存僥倖，應非消債條例立法所要救助之人。又債權人因無
    法藉電子閘門獲悉聲請人近年來所得及財產變化之軌跡，進
    而掌握其是否惡意操弄之蹊蹺，聲請人在尚有固定所得前提
    下，卻不積極與各該債權人勉力達成債務協商，此點請本院
    予以實質查察。依消債條例之債務清理程序，債權人於不得
    已之情況下，已蒙受相當損失，請本院詳審消債條例第133
    條前段及第134條第4款規定，對聲請人所發生之債務裁定不
    予免責等語。
　㈢遠東國際商業銀行股份有限公司略陳：不同意免責。法院應
    依消債條例第1條所定之立法宗旨衡平債權債務雙方之利益
    及各別應負擔之義務與責任，並依消債條例第136條規定依
    職權為公平、合理、有效且迅速之調查，確保清算免責程序
    審理之公正，故請本院依職權調查聲請人有無構成消債條例
    第133條、第134條各款所定之不免責事由。又本院依消債條
    例第133條、第134條規定裁定聲請人不免責並確定後，其依
    消債條例第141條、第142條規定清償至一定數額，仍得向法
    院聲請免責，並非日後全無再為聲請免責之救濟機會及管道
    ，故請本院裁定聲請人不免責，以維權益等語。
　㈣永豐商業銀行股份有限公司略陳：關於聲請人是否免責一事
    ，請本院依職權裁定等語。
　㈤合迪股份有限公司略陳：請本院依職權調查聲請人是否有消
    債條例第133條、第134條各款規定不免責事由，倘聲請人有
    前揭情形，應受不免責裁定等語。
　㈥陳輝盛略陳：不同意免責。聲請人尚積欠陳輝盛5個半月之房
    租共計27,500元、水電費1,000餘元，曾聽聞聲請人前妻之
    朋友表示，聲請人女兒每月均會給付聲請人扶養費8,000元
    ，聲請人還要求其女兒如果有領年終獎金須將一半數額交付
    予他。聲請人每月另領有社會補助1萬餘元，應該有餘力可
    以清償債務，反觀陳輝盛每月只領老人年金3,000多元，倘
    聲請人不清償欠款，實無法過活等語。
　㈦凱基商業銀行股份有限公司則未就本院應否裁定聲請人免責
    表示意見。　
四、經查：
  ㈠聲請人無消債條例第133條所定應不予免責之情事：
  ⒈聲請人是否有消債條例第133條所定應不予免責之情形，即應
    審認其是否合於「於清算程序開始後債務人有薪資、執行業
    務所得或其他固定收入，扣除自己及依法應受其扶養者所必
    要生活費用之數額後仍有餘額」及「普通債權人之分配總額
    低於債務人聲請清算前二年間，可處分所得扣除自己及依法
    應受其扶養者所必要生活費用之數額」此兩要件，此觀消債
    條例第133條規定自明。
  ⒉聲請人自陳其自本院裁定開始清算程序後．因年事已高，且身
    體狀況不佳、行動不便，均為無業，並無工作收入，平均每
    月領有社會福利補助11,388元及女兒支付扶養費5,000元，
    共計16,388元等語，業據提出低收入戶證明及中度身障證明
    、郵政存簿儲金簿內頁明細等件為憑（見本院110年度消債
    清字第226號卷第48至49頁、本院卷第44至48頁），並有司
    法院暨所屬機關勞保局電子閘門網路資料查詢表、新北市政
    府社會局111年7月28日新北社助字第1111411719號函、勞動
    部勞工保險局111年7月29日保國四字第11110018510號函在
    卷可稽（見本院卷第34至35、58至59、61頁），應可採信。
  ⒊聲請人主張其每月必要支出依新北市政府所公告之111年度新
    北市最低生活費15,800元之1.2倍計算即18,960元，經核符
    合消債條例第64條之2第1項規定；且依消債條例施行細則第
    21條之1第3項規定，聲請人若表明以行政院衛生福利部公布
    之最低生活費1.2倍計算必要支出，毋庸記載原因、種類 及
    提出證明文件，是聲請人上開主張應為可採。
  ⒋準此，聲請人於清算程序開始後迄今之薪資、執行業務所得
    或其他固定收入，扣除必要生活費用後，顯已入不敷出，與
    消債條例第133條所定「於清算程序開始後，債務人有薪資
    、執行業務所得或其他固定收入，扣除自己及依法應受其扶
    養者所必要生活費用之數額後仍有餘額」之要件即有未合，
    是該條所定「普通債權人之分配總額是否低於債務人聲請清
    算前二年間，可處分所得扣除自己及依法應受其扶養者所必
    要生活費用之數額」之要件，自無庸再予審酌，從而聲請人
    無消債條例第133條所定應不予免責之情形，應堪認定。
  ㈡聲請人無消債條例第134條各款應不予免責之情事：
　　依消債條例關於清算程序係以免責主義為原則，不免責為例
    外，倘債權人主張債務人有消債條例第134條各款所定不免
    責之情事，即應由債權人就債務人有合於上開各款要件之事
    實，提出相當之事證證明之。本件相對人既未具體提出相當
    事證證明，本院依現有之證卷資料復查無聲請人有何符合消
    債條例第134條各款所規定之事由，自難認聲請人有何消債
    條例第134條所定應不免責之情事。
五、據上論結，聲請人既經法院為終結清算程序之裁定確定，復
    無消債條例第133、134條所定之不應免責情形存在，揆諸首
    揭說明，應以裁定免除聲請人之債務，是本件聲請人應予免
    責，爰裁定如主文。
中　　華　　民　　國　　111 　年　　8 　　月　　30　　日
                  民事第二庭    法　官　楊雅萍
以上正本係照原本作成。
如對本裁定抗告須於裁定送達後10日內向本院提出抗告狀，並應
繳納抗告費新臺幣1,000元整。
中　　華　　民　　國　　111 　年　　8 　　月　　30　　日
                                書記官　蘇  泠